臺灣高等法院刑事判決
109年度交上訴字第176號
上  訴  人  
即  被  告  林添財

選任辯護人  曾彥峯律師
上列上訴人因公共危險案件，不服臺灣新竹地方法院108年度交
訴字第141號，中華民國109年8月4日第一審判決（起訴案號：臺
灣新竹地方檢察署108年度偵字第11465號），提起上訴，本院判
決如下：
    主  文
原判決關於駕駛動力交通工具肇事，致人傷而逃逸部分撤銷。
甲○○犯肇事致人傷害逃逸罪，累犯，處有期徒刑玖月。
    犯罪事實
一、甲○○於民國108年8月13日上午8時25分許，騎乘車號000-000
    號號普通重型機車，在新竹縣○○市○○路○○○道路○○○○路0000
    號前）起步並切入車道行駛，其應注意起步前應顯示方向燈
    ，注意前後左右有無障礙或車輛行人，並應讓行進中之車輛
    或行人優先通行，而依當時亦無不能注意之情，竟疏於注意
    ，冒然進入車道，適有乙○○騎乘車號000-000號普通重機車
    ，沿該路由南向北直行而來，2車發生撞擊，致乙○○人車倒
    地後，受有左側遠端鎖骨骨折而變形；左髖、左肘、右手擦
    傷等傷害（業經乙○○撤回過失傷害告訴）。詎甲○○明知其已
    因車禍肇事致人受傷，竟基於肇事逃逸之犯意，未予以傷者
    必要之救護或報警處理，聲稱各自治療等語，未經乙○○之同
    意，亦未留下姓名、聯絡電話，逕自騎乘上開機車逃離現場
    。嗣經乙○○提供車號並報警處理，循線查獲上情。
二、案經新竹縣政府警察局竹北分局報告臺灣新竹地方檢察署檢
    察官偵查起訴。
    理  由
壹、程序部分：
　　本判決以下所引具傳聞性質之各項供述證據，經本院於審理
    期日調查證據時提示並告以要旨後，未據當事人於言詞辯論
    終結前就證據能力部分有所異議，經審酌該言詞陳述或書面
    陳述作成時之情況，該等證據並無違背法定程序取得或顯不
    可信之情形，以之作為證據均屬適當，依據刑事訴訟法第15
    9條之5規定，自應認為均有證據能力。其餘以下認定事實所
    引用之非供述證據，並無證據證明係公務員違背法定程序所
    取得，亦無刑事訴訟法第159條之4顯有不可信之情況與不得
    作為證據之情形，且經本院於審理期日依法進行證據之調查
    、辯論，依刑事訴訟法第158條之4規定之反面解釋，均應有
    證據能力。
貳、實體部分：
一、認定犯罪事實之證據及理由：
    訊據被告固坦承有於上開時地，騎乘機車與乙○○所騎乘之機
    車發生車禍事故，兩人均因此人車倒地，惟矢口否認因此致
    乙○○受傷而逃逸，辯稱：我不知道乙○○有受傷，我老花眼看
    不清楚，我最後邀他去醫院治療，我腳流血就先去就醫了云
    云。本院經查：
　㈠被告甲○○與乙○○於事實欄所載時地，因騎車發生車禍，乙○○
    因而受傷等情，業據證人乙○○於偵訊及原審審理中證述綦詳
    （見竹檢108年度偵字第11465號偵查卷《下稱偵11465卷》第4
    2至43頁，原審院卷二第95至109頁）。並有乙○○於108年9月
    17日出具指認被告之犯罪嫌疑人紀錄表（見偵11465卷第11
    至12頁）；道路交通事故現場圖、道路交通事故調查表㈠、㈡
    （見偵11465卷第15至18頁）；108年8月14日國立臺灣大學
    醫學院附設醫院新竹分院診斷證明書（見偵11465卷第19頁
    ）；新竹縣政府警察局竹北分局道路交通事故當事人登記聯
    單（見偵11465卷第21頁）；指認監視器畫面翻拍照片1幀（
    見偵11465卷第22頁）；108年8月13日現場暨車損照片13幀
    （見偵11465卷第23頁下圖至29頁）；被告之證號查詢機車
    駕駛人電腦列印資料（原審卷一第41頁）；新竹縣政府警察
    局於109年3月20日出具之竹縣警勤字第1090003484號函檢送
    110報案紀錄單（原審卷一第139、141頁）；新竹縣政府警
    察局竹北分局於109年3月26日出具之竹縣北警偵字第109380
    1286號函檢附交通事故現場圖、現場照片2幀（原審卷一第1
    45至149頁）；交通部公路總局新竹區監理所109年5月12日
    竹監鑑字第1090120235號函檢送交通部公路總局新竹區監理
    所竹苗區車輛行車事故鑑定會竹苗區0000000案鑑定意見書
    （原審卷一第157至162頁）；國立臺灣大學醫學院附設醫院
    新竹分院於109年6月2日出具之臺大新分醫事字第109000370
    6號函檢附108/08/13至108/08/14就醫病歷資料（含傷勢照
    片5幀）（原審卷一第199至232頁）；手術前後X光片影像截
    圖3幀（原審卷二第53至57頁）附卷可稽。復有「110報案電
    話錄音」光碟1片（置於原審卷一卷末袋內④）、X光影像光
    碟1片（置於原審卷一卷末袋內⑤）扣案可證，是認此部分事
    實，首堪認定。
　㈡證人乙○○於原審審理中證稱略以：本件車禍發生當天我是穿
    公司的短袖制服；當天手有擦傷，是手肘跟手指都有受傷，
    從外觀就看得出來等語（見原審卷二第103、104頁），此有
    乙○○於案發當天穿著短袖上衣（見偵11465卷第23頁下方照
    片、原審卷二第135、137頁）在卷可參。另觀諸上開國立臺
    灣大學醫學院附設醫院新竹分院函文檢附之乙○○傷勢照片5
    幀（原審卷一第201頁），可見乙○○之左肘、右手指均有擦
    傷、破皮之傷勢，如此外露皮肉傷勢，一般人從外觀一望即
    知，乃顯而易見。被告上訴意旨辯稱：老花眼而看不到傷勢
    為辯，但被告於本院審理中也供稱，肇事後與乙○○在現場溝
    通詢問是否就醫等情，時間約有10分鐘，當時兩人都倒地，
    乙○○也有把胸口打開給伊看等語(本院卷第97頁)，依上可見
    ，被告當時顯而易見，早知乙○○因此受有傷害無疑，被告上
    訴意旨所辯，與客觀證據不符，顯係事後卸責之詞，並無理
    由。
  ㈢證人乙○○又於原審審理中證稱略以：車禍發生後，我牽起車
    子要拉的時候，就發現我受傷了，因為撞擊之後，我左手要
    用力的時候，肩膀這邊已經有受傷了。當時我知道我鎖骨這
    邊有問題，已經凸起來了，手去摸就知道鎖骨已經完全凸起
    來了，然後我有剝開扣子給被告看，被告說他腳斷掉，我就
    說「我這邊才斷掉」，被告知道我受傷了；當天我最嚴重的
    傷勢是在左肩處有骨折，從外觀上看得出來有凸起來等語（
    原審卷二第96、98、104頁）。此佐以上開X光影像光碟片（
    置於原審卷一卷末袋內⑤）內之乙○○「手術前」X光片影像截
    圖2幀（原審卷二第53、55頁），可見告訴人左側鎖骨骨折
    而變形突起，造成左肩肌肉、皮膚向上隆起之影像，此與乙
    ○○上開所所證述，從外觀上就看得出來有左肩處因受傷而凸
    起等語相符。又乙○○亦於原審審理中證稱：本件車禍發生當
    天是穿公司的短袖制服；當天手有擦傷，是手肘跟手指都有
    受傷，從外觀就看得出來等語（見原審卷二第103、104頁）
    ，亦與其案發當天穿著短袖上衣（見偵11465卷第23頁下方
    照片、原審卷二第135、137頁）之卷證相符。另觀諸前開國
    立臺灣大學醫學院附設醫院新竹分院函文檢附之乙○○傷勢照
    片5幀（見原審卷一第201頁），可見乙○○之左肘、右手指有
    擦傷、破皮之傷勢，如此外露皮肉傷勢，一般人從外觀一望
    即知、顯而易見。被告亦供認有邀告訴人一起去醫院治療等
    語(本卷卷第97頁)，益證被告於車禍現場，早已知悉告訴人
    因車禍受傷無訛，否則何須邀證人范瀚一起去就醫。是被告
    上訴意旨辯稱：乙○○有把胸口打開給我看，有一點距離，我
    沒有看出來有受傷情形云云，亦屬卸責之詞，不足採信。
  ㈣證人乙○○也於原審審理中證稱略以：被告沒有留在場等警察
    來，被告說他腳斷掉，要去就醫，就自行離開。被告離開前
    ，沒有提供個人資料或聯絡電話給我；我沒有同意被告離開
    ；我不知道他姓什麼，我也不知道對方的名字，但是我有記
    對方的車牌等語（見原審卷二第98、99、106頁）。此參酌
    警員黃照庭於108年9月25日出具之偵查報告，載明「職到場
    當下現場並無發現有被告於該處等待警方處理，而後調閱相
    關監視器發現被告騎乘○○○-○○○普重機，而卻直接駛離」等
    情（見11465卷第4頁）；嗣於109年5月23日出具之職務報告
    載明：「當時於現場處理約20分許均未有被告（甲○○）出現
    在現場，而向警方表明為肇事者等等，而為事後請竹北分局
    偵查隊代為發通知書請車主到案（被告甲○○才至所說明）」
    等情（見原審卷一第189頁），與證人乙○○所證述之情節相
    符，且被告於偵查中也坦承，沒有得到乙○○的同意就離開現
    場(偵卷第43頁)，足堪認定被告已明知因騎乘機車與乙○○發
    超車禍，並致乙○○受傷仍未為必要之救護或報警處理，未經
    乙○○之同意，也沒有留下姓名、聯絡電話，就逕自騎車逃逸
    ，事證甚為明確。至於被告固有在車禍現場停留10分鐘，既
    然被告離去前沒有告知乙○○姓名、電話等或可以找得到的聯
    絡資料，縱然有機車車號尚可供乙○○報警追查，然被告徒以
    各自治療之藉詞，並未獲告訴人之同意而離去，縱然被告於
    逃離現場後於是日上午11時有回到車禍現場，仍與業已構成
    之肇事逃逸之罪責，並無影響。
　㈤綜上證據及理由，被告騎機車與乙○○發生車禍兩人因此倒地
    後，既已明知乙○○已因此受傷，仍未予傷者必要之救護或報
    警處理，且未經乙○○之同意或留下姓名、聯絡電話等資訊，
    即逕自騎車離去現場而逃逸，事證明確，堪予認定，應依法
    論科。
二、論罪科刑部分：
　㈠核被告所為，係犯刑法第185條之4之駕駛動力交通工具肇事
    ，致人傷而逃逸罪。
　㈡被告前①於84年間，因妨害風化案件，經臺灣新竹地方法院於
    84年12月11日以84年度訴字第937號判處有期徒刑7年6月確
    定，並於88年6月4日假釋出監、付保護管束，嗣遭撤銷假釋
    ，尚餘殘刑有期徒刑3年6月15日（刑期自91年1月10日至96
    年2月16日止，其中91年11月19日至93年6月23日執行另案之
    保安處分）。②於90年間，因妨害性自主案件，經本院以91
    年度上訴字第863號判處有期徒刑15年，嗣經最高法院於91
    年10月17日以91年台上字第5851號駁回上訴而確定。③於93
    年間，因違反廢棄物清理法案件，經臺灣臺東地方法院（下
    稱臺東地院）於95年3月27日以94年度訴字第298號判處有期
    徒刑1年2月確定。上開②、③案件經臺東地院於96年11月26日
    以96年度聲減字第824號裁定減刑並定應執行有期徒刑15年6
    月確定(下稱甲案件)。被告自91年1月10日起，接續執行前
    開殘刑、甲案件，嗣於108年6月14日執行完畢，有本院被告
    前案紀錄表、在監在押全國紀錄表各1份在卷可稽，被告於
    有期徒刑執行完畢5年以內故意再犯本案有期徒刑以上之罪
    ，為累犯。依司法院釋字第775 號解釋文及理由之意旨，係
    指構成累犯者，不分情節，一律加重最低本刑，於不符合刑
    法第59條所定要件之情形下，致生行為人所受之刑罰超過其
    所應負擔罪責之個案，不符罪刑相當原則、比例原則。於此
    範圍內，在修正前，為避免發生上述罪刑不相當之情形，法
    院就該個案應裁量是否加重最低本刑；依此，該解釋係指個
    案應量處最低法定刑、又無法適用刑法第59條在內減輕規定
    之情形，法院應依此解釋意旨裁量不予加重最低本刑(最高
    法院108年台上字第338號判決意旨參照)。本件被告有構成
    累犯之前科紀錄，顯見對於刑罰之反應力薄弱，所犯依累犯
    之規定加重，並無致生被告所受之刑罰超過其所應負擔罪責
    之個案，而不符罪刑相當原則、比例原則之情形，自應依刑
    法第47條第1項之規定，加重其刑。
　㈢按立法機關如為保護合乎憲法價值之特定重要法益，並認施
    以刑罰有助於目的之達成，又別無其他相同有效達成目的而
    侵害較小之手段可資運用，雖得以刑罰規範限制人民身體之
    自由，惟刑罰對人身自由之限制與其所欲維護之法益，仍須
    合乎比例之關係，尤其法定刑度之高低應與行為所生之危害
    、行為人責任之輕重相稱，始符合憲法罪刑相當原則，而與
    憲法第23條比例原則無違。刑法第185條之4規定，係為避免
    肇事逃逸者同基於僥倖心態，延誤受害者就醫存活的機會，
    錯失治療的寶貴時間，以遏阻肇事逃逸之行為核其目的，尚
    屬正當，且其採取刑罰手段，禁止駕駛人離開現場，對維護
    交通安全以避免二次事故、減少被害人死傷之目的之達成，
    非無助益，立法目的固屬正當。惟肇事逃逸罪之犯罪情節輕
    重容有重大差異可能，其中有犯罪情節輕微者，例如被害人
    所受傷害輕微，並無急需就醫之必要，或其他上開刑法規定
    所欲保護之法益侵害甚微之相類情形；或被害人並非無自救
    力，且肇事者於逃逸後一定密接時間內，返回現場實施救護
    或為其他必要措施，抑或肇事者雖離開現場，但立即通知警
    察機關或委請其他第三人，代為實施救護或為其他必要措施
    ，或有其他相類後續行為有助於維護所欲保護法益之情形。
    然上開規定一律以1年以上7年以下有期徒刑為其法定刑，對
    此等情節輕微個案構成顯然過苛之處罰，於此範圍內，不符
    憲法罪刑相當原則，與憲法第23條比例原則有違(司法院釋
    字第777號解釋意旨參照)。本院審酌被告係騎乘機車肇事，
    被害人乙○○受傷情節並非十分嚴重，且被告逃逸前亦有短暫
    10分鐘停留在現場，詢問乙○○是否一起去就醫，並於是日11
    時返回現場等情，被害人當時也並未陷於完全無自救力之狀
    態，依上開司法院釋字第777號解釋意旨，若仍論以最低度1
    年以上有期徒刑，顯然刑罰有過苛，致刑罰不符合比例原則
    之情形，被告此部分上訴意旨，非無理由，爰依刑法第59條
    之規定減輕其刑，並先加後減之。
三、撤銷改判及量刑之理由：　　
  ㈠被告上訴意旨否認犯罪，並無理由，業據本院指駁如上。原
    審以被告所犯事證明確，因予論罪科刑，固非無見，惟查本
    件被告有上開符合司法院釋字第777號解釋意旨，而應依刑
    法第59條之規定減輕其刑之適用，原審未予妥適審酌考量，
    尚有未洽，被告上訴意旨指摘及此，非無理由，仍應撤銷改
    判。
　㈡爰以被告之行為人責任為基礎，審酌被告係騎乘機車而與他
    人發生本件車禍事故，致乙○○人車倒地後，受有左側遠端鎖
    骨骨折而變形；左髖、左肘、右手擦傷等傷害之程度後，竟
    於肇事後未久就逕自騎乘機車逃逸，所幸被害人記下車號而
    報警處理，始循線查獲被告，但被告肇事後，並非立即離開
    現場，也有詢問被害人要不要一同就醫，案發現場當時亦非
    無人車往來，妨害被害人就醫之情節並非十分重大，就被害
    人傷害部分也與被害人達成和解，及被告犯後矢口否認犯行
    之態度、有本院被告前案紀錄表所載之素行，與自述之智識
    程度、家庭經濟狀況等一切情狀，綜合考量後量處如主文第
    二項所示之刑，以符罪刑相當原則。　　　 　
據上論斷，應依刑事訴訟法第369條第1項前段、第364條、第299
條第1項前段，判決如主文。
本案經檢察官林奕彣提起公訴，檢察官洪威華到庭執行職務。
中　　華　　民　　國　　109 　年　　12　　月　　23　　日
                  刑事第十九庭  審判長法　官  曾淑華
                                      法　官  許文章
                                      法　官  陳文貴
以上正本證明與原本無異。
如不服本判決，應於收受送達後20日內向本院提出上訴書狀，其
未敘述上訴之理由者並得於提起上訴後20日內向本院補提理由書
（均須按他造當事人之人數附繕本）「切勿逕送上級法院」。
                                      書記官  洪宛渝
中　　華　　民　　國　　109 　年　　12　　月　　23　　日
附錄：本案論罪科刑法條全文
刑法第185條之4
駕駛動力交通工具肇事，致人死傷而逃逸者，處一年以上七年以
下有期徒刑。